【裁判字號】    95,交聲,1464
【裁判日期】    951121
【裁判案由】    交管條例聲異
【裁判全文】
臺灣板橋地方法院交通事件裁定       95年度交聲字第1464號
原處分機關  臺北市交通事件裁決所
異  議  人
即受處分人  甲○○
上列異議人即受處分人因違反道路交通管理處罰條例案件，對於
臺北市交通事件裁決所於民國95年8月21日所為之處分（原處分
案號：北市裁二字第裁22-AEB819661號），聲明異議，本院裁定
如下：
    主  文
原處分撤銷。
甲○○不罰。
    理  由
一、原處分意旨略以：受處分人甲○○於民國95年2 月22日2 時
    32 分 許，駕駛車牌號碼9909-DU 號自用一般小客車，行經
    臺北市○○○路口時，因有酒精濃度超過規定標準（呼氣酒
    精濃度值為0.94mg/l）及未領有駕駛執照駕車之違規，為臺
    北市政府警察局中正第二分局南昌路派出所警員於95年2 月
    22日以北市警交大字第AEB819661 號舉發違反道路交通管理
    事件通知單（下稱舉發通知單）掣單舉發並移置保管上開車
    輛。嗣原處分機關於95年8 月21日依道路交通管理處罰條例
    第35 條 第1 項第1 款及21條第1 項第1 款之規定以北市裁
    二字第裁22-AEB819661號裁決書裁處(一)酒精濃度超過規定標
    準者，裁處罰鍰新臺幣49,500元；(二)未領有駕駛執照駕車者
    部分，裁處罰鍰8,400 元（受處分人已於95年7 月21日繳納
    ，此部分未具異議，不在本院裁定範圍）。受處分人違規事
    實明確，原裁決無誤，請依法駁回云云。
二、聲明異議意旨略以：異議人因酒後駕車遭檢察官予以緩起訴
    處分，異議人已於95年7 月24日，向國庫支付64,000元，詎
    原處分機關再依道路交通管理處罰條例處罰，基於行政罰法
    「一罪不兩罰」之精神，爰依法聲明異議等語。
三、按道路交通管理處罰條例第35、21條於94年12月28日總統華
    總一義字第09400212581號令修正公布，並於95年6月23日行
    政院以院臺交字第0950087685號令發布，定自95年7月1日施
    行；且依94年2月5日總統華總一義字第09400016841號令，
    制定公布並自95年2月5日開始施行之行政罰法第5條，明定
    「行為後法律或自治條例有變更者，適用行政機關最初裁處
    時之法律或自治條例」。本件違規行為發生於95年2月22日
    ，原處分機關裁決時間為95年8月21日，道路交通管理處罰
    條例第35條已修正發布並施行，關於酒精濃度超過規定標準
    ，經比較修正前後之規定，對受處分人並無較不利之情事，
    爰依前揭從新從輕原則，適用裁處時即修正後之法律，合先
    敘明。次按汽車駕駛人，駕駛汽車經測試檢定有酒精濃度超
    過規定標準者，處15000 元以上60000 元以下罰鍰，並當場
    移置保管該汽車及吊扣其駕駛執照1 年，修正後道路交通管
    理處罰條例第35第1 項第1 款定有明文；，而汽車駕駛人飲
    用酒類或其他類似物後其吐氣所含酒精濃度超過每公升0.25
    毫克或血液中酒精濃度超過0.05% 以上者，不得駕車，亦經
    道路交通管理處罰條例第92條第1 項所授權訂定之道路交通
    安全規則第114 條第2 款明文所定。
四、經查：
  (一)、本件異議人即受處分人甲○○於95年2 月22日2 時32分許
      ，駕駛車牌號碼9909-DU 號自用一般小客車，行經臺北市
      ○○○路口時，經警舉發有酒精濃度超過規定標準（呼氣
      酒精濃度值為0.94mg/l）及未領有駕駛執照駕車違規之事
      實，為異議人所自承，並有臺北市政府警察局95年2月22
      日北市警交大字第AEB8196 61號舉發通知單、臺北市交通
      事件裁決北市裁二字第裁22-AEB819661號違反道路交通事
      件裁決書及臺灣臺北地方法院檢察署檢察官95年度偵字第
      57 46 號不起訴處分書在卷可稽，是異議人有舉發有酒精
      濃度超過規定標準及未領有駕駛執照駕車之違規事實，洵
      堪認定。
  (二)、按94年2 月5 日公布，並自95年2 月5 日施行之行政罰法
      第26 條 規定：「一行為同時觸犯刑事法律及違反行政法
      上義務規定者，依刑事法律處罰之。但其行為應處以其他
      種類行政罰或得沒入之物而未經法院宣告沒收者，亦得裁
      處之。前項行為如經不起訴處分或為無罪、免訴、不受理
      、不付審理之裁判確定者，得依違反行政法上義務規定裁
      處之。」。又其他種類行政罰，係指違反行政法上之義務
      應受「裁罰性」之「不利處分」，依行政罰法第二條規定
      ，包括限制或禁止行為之吊扣證照處分。究其立法目的，
      一行為同時觸犯刑事法律及違反行政法上義務規定時，由
      於刑罰與行政罰同屬對不法行為之制裁，而刑罰之懲罰作
      用較強，故依刑事法律處罰，即足資警惕時，實無一事二
      罰再處行政罰之必要，且刑事法律處罰，由法院依法定程
      序為之，較符合正當法律秩序，應予優先適用，但罰鍰以
      外之沒入或其他種類行政罰，因兼具維護公共秩序之作用
      ，為達行政目的，行政機關仍得併予裁處。
  (三)、次按道路交通主管機關對於汽車駕駛人之酒後駕車行為，
      依道路交通管理處罰條例第35條第1 項第1 款規定予以裁
      罰，係對行為人違反行政法上義務規定之行政罰，且該條
      例關於一行為同時觸犯刑事法律及違反行政法上義務規定
      者，並無特別規定，是以，汽車駕駛人酒後駕車行為，經
      測試檢定酒精濃度超過規定標準，同時涉犯刑法第185 條
      之3 之公共危險罪嫌者，道路交通主管處罰機關除有上開
      行政罰法第26條第1 項但書規定，得處以其他種類行政罰
      之情形外，關於罰鍰部分，即應依上開行政罰法第26條及
      道路交通管理處罰條例第10條規定，移送地方法院檢察署
      處理，於移送後，非有上開行政罰法第26條第2 項所定不
      起訴等事由，得依違反行政法上義務規定裁處者，不得再
      依道路交通管理處罰條例第35條第1 項第1 款規定，裁處
      行為人罰鍰之行政罰。
  (四)、再按「緩起訴期間內，有下列情形之一者，檢察官得依職
      權或依告訴人之聲請撤銷原處分，繼續偵查或起訴：一於
      期間內故意更犯有期徒刑以上刑之罪，經檢察官提起公訴
      者。二緩起訴前，因故意犯他罪，而在緩起訴期間內受有
      期徒刑以上刑之宣告者。三違背第253條之2第1項各款之
      應遵守或履行事項者」，刑事訴訟法第153條之3第1項定
      有明文。據此可徵經檢察官為「緩起訴」處分者，於「緩
      起訴」之猶豫期間內，最終是否會被檢察官提起公訴，猶
      懸而未定，亦即「緩起訴」處分於猶豫期間內尚未具有實
      質之確定力，檢察官於緩起訴期間內，可對被告為繼續觀
      察，如被告顯無反省警惕之情或根本欠缺反省警惕之能力
      ，檢察官仍得依職權或依告訴人之聲請，將被告「緩起訴
      」處分撤銷。而行政罰法第26條明定一事不二罰原則，且
      應受行政罰之行為如經不起訴處分或為無罪、免訴、不受
      理、不付審理之裁判「確定」者，始得依違反行政法上義
      務規定裁處之，並未包括「緩起訴」處分在內，雖「緩起
      訴」處分之最終使被告免於刑事訴追之效果與「不起訴」
      處分之效果相同，行政罰法第26條第2項是否包括緩起訴
      處分情形，固非無疑。惟依行政罰法第26條第2項之立法
      意旨，亦必須待緩起訴處分實質確定時，被告才最終地確
      定免於受刑事訴追，原處分機關始得為行政裁罰，亦即在
      緩起訴期間內即猶豫期間期滿前，該緩起訴處分仍有被撤
      銷之可能，此時原處分機關若依法為行政裁決，將使受處
      分人有同時遭受行政處罰及刑事訴追之危險，顯與行政罰
      法第26條規定之立法意旨相違背。準此，自行政罰法第26
      條規定立法意旨為有利於行為之解釋，應認應受行政裁罰
      之行為，關於罰鍰部分，同一事實如經緩起訴處分確定者
      ，亦有行政罰法第26條明定一事不二罰原則之適用。
  (五)、未按異議人即受處分人甲○○因本件酒醉駕車之事實同時
      涉犯公共危險罪，經臺灣臺北地方法院檢察署檢察官於95
      年3 月27日以95年度偵字第5746號為緩起訴處分，其期間
      為「1 年」，異議人應於緩起訴處分確定後3 個月內，向
      國庫繳納64,000元，該案件經該署檢察官依職權送請再議
      後，經臺灣高等法院檢察署以95年度上職議字第3956號處
      分書駁回處分確定，而受異議人已於95年7 月24日繳納等
      情，有臺灣板橋地方法院檢察署檢察官緩起訴處分書、臺
      灣高等法院檢察署處分書、臺灣高等法院被告前案紀錄表
      各1 份附卷足憑，原處分機關於緩起訴處分確定前即對異
      議人再裁處罰鍰，於法自有未合。又異議人於上揭時、地
      雖有酒後駕駛自用小客車，違反道路交通管理處罰條例第
      35 條 第1 項第1 款規定之違規行為，惟異議人上開酒後
      駕車之行為，係屬同時觸犯刑事法律及違反行政法上義務
      規定之行為，揆諸前揭規定與說明，罰鍰部分應依刑事法
      律處罰之，況異議人在經臺灣臺北地方法院檢察署檢察官
      為緩起訴處分時，並經該署檢察官命其對向國庫支付
      64,000 元 確定在案，已如前述，此固非刑法所定刑罰之
      種類，然已對異議人名譽、心理產生相當制約並影響被告
      財產上之權利，亦應可實質該當行政罰法第26條第1 項之
      「依刑事法律」之處罰。據此，原處分機關依道路交通管
      理處罰條例第35條第1 項第1 款規定，對異議人上開酒後
      駕車之違規行為予以裁罰時，就異議人違反行政法上義務
      而受罰鍰49,500元部分，依行政罰法第26條第1 項前段規
      定，即應依刑事法律處罰之，不得再依上揭道路交通管理
      處罰條例等規定裁罰之。從而，原處分機關爰依道路交通
      管理處罰條例第35條第1 項第1 款規定，裁處異議人罰鍰
      49,500元部分，自有未恰，
      本件異議人之異議為有理由，應由本院撤銷原處分，並諭
      知異議人不罰。（至原處分機關爰依道路交通管理處罰條
      例第21條第1 項第1 款規定，裁處異議人罰鍰8,400 元部
      分於法並無違誤，惟異議人就此部分並未聲明異議，且已
      於95年7 月21日繳納罰鍰完畢，附此敘明。）
五、據上論斷，應依道路交通案件處理辦法第20條前段之規定，
    裁定如主文。
中    華    民    國    95    年    11    月    21    日
                     交通法庭法  官  許映鈞
以上正本證明與原本無異。
如不服本裁定應於送達後5日內向本院提出抗告狀。
                             書記官  呂苗澂
中    華    民    國    95    年    11    月    24    日


司法院資訊處製作；財團法人民間司法改革基金會備份。
